【裁判字號】    91,上更(二),526
【裁判日期】    920414
【裁判案由】    違反貪污治罪條例
【裁判全文】
臺灣高等法院臺南分院刑事判決            九十一年度上更(二)字第五二六號  Ｇ
      上  訴  人
      即  被  告  丁  ○  ○
      選任辯護人  陳  適  庸
右上訴人因違反貪污治罪條例案件，不服臺灣嘉義地方法院八十七年度訴字第六八二
號中華民國八十九年三月十日第一審判決（起訴案號：臺灣嘉義地方法院檢察署八十
七年度偵字第六一六○號），提起上訴，判決後經最高法院第二次發回更審，本院判
決如左：
      主      文
原判決關於丁○○部分撤銷。
丁○○無罪。
      理      由
一、公訴意旨略以：丁○○原係嘉義縣梅山鄉公所之約僱人員（任職期間自七十九年
    八月一日起至八十三年六月三十日止），嗣於八十三年八月一日起改為臨時單工
    （八十六年三月三十一日離職），係負責經辦該公所指派為梅山大南示範公墓（
    第二公墓）管理員，為依據法令從事公務之人員。渠明知依梅山鄉公所所頒行之
    「嘉義縣梅山鄉第二公墓暨納骨堂使用管理辦法」第十四條規定「使用本公墓納
    骨堂，應先向鄉公所申請並一次繳納使用費，領取免費供給之標準骨罈及「納骨
    堂進堂許可證」後，憑證向公墓管理員洽商進堂事宜。」，並知前述使用費應由
    申請者持該公所開立之繳款書至指定之公庫（指農會）代收處繳納。詎丁○○竟
    基於意圖為自己不法所有之概括犯意，自八十年一月二十四日起至八十四年七月
    二十三日止，利用其擔任公墓管理員期間，連續在嘉義縣梅山鄉大南示範公墓處
    ，向亡者楊添福之家屬江啟煌等人（如附表一至五所示），表明其得代收代繳應
    繳之使用規費，致使王則文等人陷於錯誤，而分別將應繳納公庫之使用規費，陸
    續交付給丁○○代收後，全部或部分未繳庫，而依此職務上機會共詐得新台幣（
    下同）一百九十萬五千二百五十元，並悉數花用殆盡，嗣經審計部台灣省嘉義市
    審計室會同鄉公所全面清查，始查知上情。案經法務部調查局嘉義縣調查站（下
    稱嘉義縣調查站）移送，因認被告丁○○涉有貪污治罪條例第五條第一項第二款
    之罪嫌。
二、右揭申請人委託被告代收之使用規費，全部或部分未繳庫，而將之悉數花用殆盡
    等事實業據上訴人即被告丁○○於法務部調查局嘉義縣調查站、檢察官偵查及原
    審、本院迭次審理中坦承不諱，又附表一、附表二、附表三、附表五編號第２、
    ３、４號所示部分之使用規費計七十九萬一千元，均為被告丁○○代收，其中附
    表三編號２、３部分業據證人甲○○於本院審理中證述甚詳，其餘部分亦據證人
    吳文鎮、吳金柱、黃瑞堂、邱時雄、郭芳章、林秀琴、簡李宿、曾通、楊文涼、
    張清雲、王則文、邱全福、陳保復、戊○○等人於嘉義縣調查站調查時、偵查中
    及原審審理時證述明確，並有嘉義市審計室八十七年八月十九日審嘉三字第一一
    四○號函及被告所簽章之納骨堂使用許可證附於偵查卷（第十二頁至第五十四頁
    、第九十七頁至第一○○頁）可資佐證。
三、惟查被告丁○○雖為嘉義縣梅山鄉公所之約僱人員，負責經辦該所梅山大南示範
    公墓（第二公墓）管理員，惟其僅負責公墓之管理工作，依梅山鄉公所所頒行之
    「嘉義縣梅山鄉第二公墓暨納骨堂使用管理辦法」第十四條規定「使用本公墓納
    骨堂，應先向鄉公所申請並一次繳納使用費，領取免費供給之標準骨罈及『納骨
    堂進堂許可證』後，憑證向公墓管理員洽商進堂事宜。」，又前述使用費應由申
    請者自行持該公所開立之繳款書至指定之公庫（指梅山鄉農會或臺南企業銀行梅
    山分行）代收處繳納，不得私自收受。故納骨堂使用規費之收取非被告丁○○之
    職務上行為，而當時納骨堂使用規費繳款之四聯單係由被告丁○○開立交予申請
    人，由申請人自行至農會繳款後，再將繳款收據交給被告丁○○，丁○○再根據
    繳款收據開立「納骨堂使用許可證」，惟一般申請人為求方便都會請被告丁○○
    代為繳納，因為公墓距離農會約有三公里，所以通常有些申請人會委託被告丁○
    ○代繳等情，業據證人即當時梅山鄉公所民政課課員丙○○及民政課長乙○○於
    本院審理中證述甚詳，另證人即申請人甲○○亦稱：「我有去看納骨塔之位置，
    並把錢交給丁○○，請他代繳」等語，從而依當時實際情形及一些申請人求取方
    便之心理，確為委託被告丁○○代繳，應與事實相符。然而被告丁○○代收後未
    代為至公庫即農會繳款而將之挪為私用，卻逕行開立「納骨堂進堂許可證」予各
    該申請人，有其開立之許可證影本附偵查卷足憑，且各申請人即根據該許可證將
    先人骨罈進納骨堂，是就申請人而言被告對之並無施用詐術，其等亦無陷於錯誤
    及損害可言，另參酌同案另一被告即該鄉公所民政課員丙○○部分亦經按普通侵
    占罪判處罪刑確定，綜上作業程序觀之，被告代為收受「納骨堂使用規費」純為
    私人間之委託行為，與其職務無關，從而與利用職務上之機會詐取財物罪尚屬有
    間。
四、原審未予詳加審查，遽認被告涉有涉有貪污治罪條例第五條第一項第二款之罪，
    並據以論科，尚有未洽，被告上訴意旨，指摘原判決不當，為有理由，自應由本
    院將原判決關於被告丁○○部分予以撤銷改判，另為被告丁○○無罪之判決。至
    是否構成普通侵占罪及明知不實而登載於職務上所掌之公文書罪嫌（未繳款而核
    發許可證部分），未經起訴，本院不得審理，應由檢察官另行偵辦。
據上論斷，應依刑事訴訟法第三百六十九條第一項前段、第三百六十四條、、第三百
零一條第一項判決如主文。
本案經檢察官曾銘芳到庭執行職務。
中    華    民    國      九十二      年      四      月      十四      日
                                  臺灣高等法院臺南分院刑事第四庭
                                      審判長法官  陳    義    仲
                                            法官  楊    子    莊
                                            法官  宋    明    蒼
右正本證明與原本無異。
如不服本判決，應於判決送達後十日內向本院提出上訴狀，其未敘述理由者並應於提
出上訴狀後十日內向本院補提理由書（應附繕本)。
                                      法院書記官  余    素    美
中    華    民    國      九十二      年      四      月      十五      日


司法院資訊處製作；財團法人民間司法改革基金會備份。
